【裁判字號】    94,訴,2126
【裁判日期】    950306
【裁判案由】    債務人異議之訴
【裁判全文】
臺灣板橋地方法院民事判決              94年度訴字第2126號
原      告  甲○○
                      樓
被      告  乙○○
上列當事人間債務人異議之訴事件，本院於民國95年2 月20日言
詞辯論終結，判決如下：
    主  文
原告之訴駁回。
訴訟費用由原告負擔。
    事實及理由
一、原告主張：
  (一)坐落臺北縣永和市○○段第216 地號土地及其上建物即門牌
    號碼為臺北縣永和市○○街57號3 層樓房一棟（下稱系爭房
    地），雖為原告與其他二位兄長郭文波、郭枝龍因繼承而來
    ，但系爭房地使用權分配範圍非均各為三分之一，實則一樓
    店面與攤位營業利益為原告所享有，二樓、三樓則分別由郭
    枝龍、郭文波使用收益，而被告係在系爭房地隔壁即臺北縣
    永和市○○街55號開店營生近三十四、五年，對其與兄長間
    之系爭房地產權使用均為知悉，被告竟執意介入原告與其兄
    長間之系爭房地使用問題，首先利用人頭戶柯孟聰之名義，
    以土地法第34條之1第1項之規定，向其二位兄長購買系爭房
    地之後，並進而對原告提起自訴竊佔案件，旋經貴院刑事庭
    判決原告無罪確定，嗣後人頭戶柯孟聰再將系爭房地辦理過
    戶予被告之妻劉蔡瓊花。顯見就整個被告與其二位兄長買賣
    系爭房地之過程，實為被告與其二位兄長郭文波、郭枝龍利
    用土地法第34條之1第1項之規定，透過人頭戶之方式強制謀
    取原告所擁有系爭房地之產權。
  (二)按本票准許強制執行之裁定，與得為強制執行之公證者或拍
    定抵押物之裁定，均屬無實體上確定力之執行名義，債權人
    取得執行名義前，債務人無主張實體上抗辯事由之機會，其
    異議事由之發生時期，自不至於以發生於執行名義成立後者
    ，故債務人異議之訴為有理由，核先敘明。
  (三)依被告與原告二位兄長郭文波、郭枝龍所簽訂之不動產買賣
    契約第5條第1項之約定：本不動產買賣，乙方（指郭文波、
    郭枝龍）保證產權清楚，如有設定他項權利，應由乙方負責
    於甲方（指被告）付清第三期款以前速予理清。若甲方因此
    受有損害時，乙方應負完全賠償責任。是從該條約定可見，
    被告於與原告二位兄長郭文波、郭枝龍簽訂前揭不動產買賣
    契約時，即對於系爭房地若有其他權利之設定，如何處理，
    以及責任之歸屬均已知悉且明確約定處理方式。參佐被告自
    稱提出之民國95年1 月10日民事答辯狀附有之抵押權設定文
    件，益徵被告與其二位兄長郭文波、郭枝龍購買該不動產時
    ，確已知悉該不動產設定有抵押權存在。況且被告曾以永和
    郵局存證信函第817 號函稱原告向其借貸新臺幣（下同）60
    萬元，然而該存證信函所述內容，與事實屬不相符，實情應
    為「本人（原告）欠乙○○（被告）85萬元，但此帳款已於
    93年7 月28日以標的物永和市○○段216 地號、房屋勵行街
    57號（即系爭房地），做為設定抵押。但此標的物，早已經
    被告以土地法第34條之 1，以糾紛買買之形態登記於柯孟聰
    名下。在此同時，債權已隨標的物同時移轉。然此標的物目
    前仍在糾紛訴訟程序中，若本人贏得此訴訟，得以順利買回
    標的物，本人理當償還此85萬元之債務，反之，則如上所述
    債務應當隨標的物移轉。」，從上所述得知，系爭房地原既
    設定有85萬元之抵押權，其抵押權人為被告，債務人為原告
    ，是依一般不動產買賣交易常態而言，買受人於欲購買某不
    動產時，首應注重者為不動產位置、買賣總價款、產權是否
    清楚、有無他項權利之設定、付款之方式及他項權利如何處
    理方式等等，均為買受人所特別重視之內容，而本件被告與
    原告二位兄長郭文波、郭枝龍所簽訂之前揭不動產買賣契約
    中，如前所述，亦特別針對有關不動產上他項權利處理方式
    之約定。更何況被告在將產權於94年5 月10日辦妥系爭房地
    之移轉登記予其妻劉蔡瓊花後，更仍將上開抵押權之設定塗
    銷，從上述被告之行為，其真意應可認定被告就有關原告之
    前揭債務應以為清償之前提下，才為塗銷抵押權之設定。
  (四)如上所述，被告明知上開債務業已消滅，仍執意持債權不存
    在之本票裁定文件，向貴院民事執行處，聲請查封拍賣登記
    予原告名下之不動產，以此方式妨害、限制原告對此不動產
    之管領使用之權利，並造成原告必需透過訴訟程序始得確保
    其權利，如此浪費原告之時間、財產，原告於取得本案勝訴
    判決後，旋對被告提起賠償事宜，爰依強制執行法第14條第
    2 項規定提起本訴等語。併為聲明：臺灣板橋地方法院94年
    度執字第34544 號清償票款強制執行事件之強制執行程序應
    予撤銷。
二、被告則以：
  (一)原告與其配偶林瑞玉於91年06月21日至被告家中調頭寸，借
    款60萬元，原告與其配偶林瑞玉開立93年08月31日還款之本
    票（下稱系爭本票）。
  (二)被告就本票聲請強制執行程序不應撤銷。原告與其配偶林瑞
    玉於91年06月21日至被告家中調頭寸，借款60萬元，並開立
    本票1 紙，經被告催告及聲請本票強制執行裁定且經確定，
    原告均置之不理。按強制執行法第12條：當事人或利害關係
    人，對於執行法院強制執行之命令，或對於執行法官、書記
    官、執達員實施強制執行之方法，強制執行時應遵守之程序
    ，或其他侵害利益之情事，得於強制執行程序終結前，為聲
    請或聲明異議。但強制執行不因而停止。前項聲請及聲明異
    議，由執行法院裁定之。不服前項裁定者，得為抗告。
  (三)被告就本票債權當然存在。原告與其配偶林瑞玉於91年06月
    21日至被告家中調頭寸，借款60萬元，並開立本票1 紙。原
    告借款後經過2年1個月，原告獲悉其與另外二親兄弟共有之
    房地，因為另外二親兄弟與原告感情不睦，欲將持分之房地
    出售他人。原告懇求提供其房地供被告設定，以牽制另外二
    親兄弟共有之房地出售他人。故原告主張抵押設定予被告且
    已塗銷清償云云，均與實情不符，且有違社會普羅大眾經驗
    與常識，豈有人借款經過2 年餘，還款期剩1 個多月將屆，
    才由原告親自匆匆去辦理抵押設定等情事。故被告就本票債
    權當然存在等語，資為抗辯。併為答辯聲明：原告之訴駁回
    。
三、兩造均不爭執之事實：
  (一)原告與其配偶林瑞玉於91年06月21日向被告借款60萬元，並
    由原告與其配偶林瑞玉於同日共同簽發票號：656853，到期
    日為93年08月31日，金額為60萬元，並記載受款人為被告之
    本票1 紙（即系爭本票）交付被告。此外，原告另向被告借
    款25萬元，並簽發金額為25萬元之本票1 紙交付被告。故原
    告向被告借款計85萬元，原告除以上開本票2 紙交付被告外
    ，並於93年間提供系爭房地（權利範圍三分之一）設定抵押
    權予被告，作為借款債務85萬元之擔保，原告迄未清償上開
    借款債務85萬元（見本院卷第5至9頁、第23至24頁、第26至
    27頁）。
  (二)被告於93年7 月15日向原告之兄長郭文波、郭枝龍買受系爭
    房地，並由郭文波、郭枝龍依法將應由原告分得之價款7,36
    0,765元提存本院提存所，業經原告領回（見本院卷第26至2
    7頁、第33至36頁）。
  (三)被告持系爭本票向本院聲請對本票准許強制執行，經本院以
    94年度票字第7368號裁定准許強制執行，並於94年8 月30日
    確定。被告乃於94年10月6 日以上開確定之裁定為執行名義
    向本院聲請對原告之財產為強制執行，經本院以94年度執字
    第34544 號執行查封原告所有坐落臺北縣永和市○○段第29
    5 地號之土地。
四、原告主張：被告與原告二位兄長郭文波、郭枝龍購買系爭房
    地時，確已知悉該不動產設定有抵押權存在。系爭房地原既
    設定有85萬元之抵押權，其抵押權人為被告，債務人為原告
    ，是依一般不動產買賣交易常態而言，買受人於欲購買某不
    動產時，首應注重者為不動產位置、買賣總價款、產權是否
    清楚、有無他項權利之設定、付款之方式及他項權利如何處
    理方式等等，均為買受人所特別重視之內容，而本件被告與
    原告二位兄長郭文波、郭枝龍所簽訂之前揭不動產買賣契約
    中，如前所述，亦特別針對有關不動產上他項權利處理方式
    之約定。更何況被告在將產權於94年5 月10日辦妥系爭房地
    之移轉登記予其妻劉蔡瓊花後，更仍將上開抵押權之設定塗
    銷，從上述被告之行為，其真意應可認定被告就有關原告之
    前揭債務應以為清償之前提下，才為塗銷抵押權之設定。被
    告明知上開債務業已消滅，仍執意持債權不存在之本票裁定
    文件，向貴院民事執行處，聲請查封拍賣登記予原告名下之
    不動產，爰依強制執行法第14條第2 項規定提起本訴等語。
    被告則辯稱：原告與其配偶林瑞玉於91年06月21日至被告家
    中調頭寸，借款60萬元，原告與其配偶林瑞玉開立93年08月
    31日還款之系爭本票。原告並未清償，被告就本票聲請強制
    執行程序不應撤銷等語。經查：
  (一)按「執行名義無確定判決同一之效力者，於執行名義成立前
    ，如有債權不成立或消滅或妨礙債權人請求之事由發生，債
    務人亦得於強制執行程序終結前提起異議之訴。」，強制執
    行法第14條第2 項定有明文。
  (二)原告與其配偶林瑞玉於91年06月21日向被告借款60萬元，並
    由原告與其配偶林瑞玉於同日共同簽發票號：656853，到期
    日為93年08月31日，金額為60萬元，並記載受款人為被告之
    本票1 紙（即系爭本票）交付被告。此外，原告另向被告借
    款25萬元，並簽發金額為25萬元之本票1 紙交付被告。故原
    告向被告借款計85萬元，原告除以上開本票2 紙交付被告外
    ，並於93年間提供系爭房地（權利範圍三分之一）設定抵押
    權予被告，作為借款債務85萬元之擔保，原告迄未清償上開
    借款債務85萬元。被告於93年7 月15日向原告之兄長郭文波
    、郭枝龍買受系爭房地，並由郭文波、郭枝龍依法將應由原
    告分得之價款7,360,765 元提存本院提存所，業經原告領回
    。被告持系爭本票向本院聲請對本票准許強制執行，經本院
    以94年度票字第7368號裁定准許強制執行，並於94年8 月30
    日確定。被告乃於94年10月6 日以上開確定之裁定為執行名
    義向本院聲請對原告之財產為強制執行，經本院以94年度執
    字第34544 號執行查封原告所有坐落臺北縣永和市○○段第
    295 地號之土地之事實，為兩造所不爭執，並有原告所提之
    存證信函、土地登記謄本、被告所提之系爭本票、土地登記
    申請書、原告所提之不動產買賣契約、提存通知書、存證信
    函（見本院卷第5至9頁、第23至24頁、第26至27頁、第33至
    36頁）附卷可稽，復據本院依職權調閱本院94年度執字第34
    544 號清償票款強制執行卷宗及本院94年度票字第7368號民
    事卷宗查明屬實，堪信為真。由此可見，原告確因向被告借
    款60萬元而簽發系爭本票交付被告，嗣並提供系爭房地（權
    利範圍三分之一）設定抵押權予被告，作為此借款債務之擔
    保，且原告迄未清償該借款債務。則被告持系爭本票向本院
    聲請對本票准許強制執行，經本院以94年度票字第7368號裁
    定准許強制執行，並於94年8 月30日確定。被告乃於94年10
    月6 日以上開確定之裁定為執行名義向本院聲請對原告之財
    產為強制執行，即屬有據。
  (三)系爭房地為原告與原告之兄長郭文波、郭枝龍所共有，原告
    因積欠被告借款債務85萬元（含系爭本票所擔保之借款債務
    60萬元在內），而提供系爭房地（權利範圍三分之一）設定
    抵押權予被告，作為該借款債務之擔保。嗣因被告於93年7
    月15日向原告之兄長郭文波、郭枝龍買受系爭房地，並由郭
    文波、郭枝龍依法將應由原告分得之價款7,360,765 元提存
    本院提存所，業經原告領回等情，已如前述，系爭房地雖由
    被告合法買受，但原告迄未清償上開借款債務85萬元（含系
    爭本票所擔保之借款債務60萬元在內），上開借款債務85萬
    元並不因被告放棄系爭房地之抵押權（例如：被告逕行塗銷
    系爭房地之抵押權登記）而消滅。是原告主張：被告在將產
    權於94年5 月10日辦妥系爭房地之移轉登記予其妻劉蔡瓊花
    後，更仍將上開抵押權之設定塗銷等情，縱然屬實，亦與上
    開借款債務85萬元是否清償無涉。況原告亦於本院95年1月1
    6 日言詞辯論終結時自認迄未清償上開借款債務85萬元（見
    本院卷第27頁）等語，自難從被告將上開抵押權之設定塗銷
    之行為，而逕為認定「被告就有關原告之前揭債務應以為清
    償之前提下，才為塗銷抵押權之設定」。
  (四)基上，原告確因向被告借款60萬元而簽發系爭本票交付被告
    ，嗣並提供系爭房地（權利範圍三分之一）設定抵押權予被
    告，作為此借款債務之擔保，且原告迄未清償該借款債務。
    則被告持系爭本票向本院聲請對本票准許強制執行，經本院
    以94年度票字第7368號裁定准許強制執行，並於94年8 月30
    日確定。被告乃於94年10月6 日以上開確定之裁定為執行名
    義向本院聲請對原告之財產為強制執行，即屬有據。原告主
    張：系爭本票所擔保之借款債務60萬元已因被告買受系爭房
    地及將系爭房地抵押權之設定塗銷而消滅等語，尚乏依據，
    洵無足採。
五、從而，原告依強制執行法第14條第2 項之規定，請求本院94
    年度執字第34544 號清償票款強制執行事件之強制執行程序
    應予撤銷，為無理由，應予駁回。
六、本件事證已臻明確，兩造其餘攻擊、防禦方法及舉證，經本
    院審酌後，認對於判決結果均無影響，爰不一一論述，併此
    指明。
據上論結，本件原告之訴為無理由，依民事訴訟法第78條，判決
如主文。
中    華    民    國    95    年    3     月    6     日
                  民事第一庭    法  官  楊千儀
以上正本證明與原本無異。
如對本判決上訴，須於判決送達後20日內向本院提出上訴狀（需
按他造人數附繕本）。
中    華    民    國    95    年    3     月    6     日
                                書記官  簡青根


司法院資訊處製作；財團法人民間司法改革基金會備份。
